---
title: "Конкурентни предимства, пазарна структура и стратегическо позициониране"
author: "Виктор Аврамов"
format: revealjs
---

# Търсене, предлагане, видове разходи на фирмата, ценова еластичност

## Търсене

::: panel-tabset
## Колко сме готови да платим?

```{r echo=FALSE}
library(tidyverse)
library(knitr)
demand <- tibble(количество = c(1, 2, 3, 4), цена = c(3, 1.5, 0.2, 0))
kable(demand)
```

## Крива на търсене

```{r echo=FALSE}
price <- tibble(y = 1)
demand <- tibble(x = c(1, 2, 3, 4, 5), y = c(3, 1.5, 0.2, 0, 0))
ggplot(demand, aes(x = x, y = y, xend = 5, yend = 5)) + geom_step() + theme_bw() + labs(x = "количество", y = "цена") + theme(axis.title = element_text(size = 36), axis.text = element_text(size = 36))
```
:::

## Потребителски излишък

Освен да предвиждаме количеството, което ще бъде купено за дадена цена, можем да измерваме потребителския излишък.

Нека пазарната цена бъде равна на 1. Потребителският излишък е разликата между цената, която потребителите са готови за платят и пазарната цена. Графично, това е площта между кривите на търсенето и цената.

## Потребителски излишък

```{r echo=FALSE}
price <- tibble(y = 1)
demand <- tibble(x = c(1, 2, 3, 4, 5), y = c(3, 1.5, 0.2, 0, 0))
surplus <- tibble(x = c(1, 2, 3), y = c(3, 1.5, 1))
ggplot(demand, aes(x = x, y = y, xend = 5, yend = 5)) + geom_step() + geom_line(aes(y = 1), color = "blue") + geom_rect(surplus,mapping = aes(xmin = x, xmax = lead(x), ymin = 1, ymax = y), alpha = 0.4) + theme_bw() + labs(x = "количество", y = "цена") + theme(axis.title = element_text(size = 36), axis.text = element_text(size = 36))
```

## По-сложен пример

::: panel-tabset
## Предлагане

```{r echo=FALSE}
library(kableExtra)
supply <- tibble(количество = c(2000, 2600, 3200, 3900, 4200, 4500, 4800, 5000, 5500, 5850, 6000, 6200, 6500, 7000), цена = c(10, 35, 50, 55, 58, 60, 62, 70, 75, 80, 110, 135, 180, 220))
kable(supply) %>% scroll_box(width = "600px", height = "800px")
```

## Търсене

```{r echo=FALSE}
demand <- tibble(количество = c(2000, 2600, 3200, 3900, 4200, 4500, 4800, 5000, 5500, 5850, 6000, 6200, 6500, 7000), цена = c(200, 195, 150, 145, 128, 100, 80, 75, 70, 60, 55, 40, 30, 10))
kable(demand) %>% scroll_box(width = "600px", height = "800px")
```

## Фигура

```{r echo=FALSE}
ggplot() + geom_step(demand, mapping = aes(x = `количество`, y = `цена`, color = "търсене")) + geom_step(supply, mapping =  aes(x = `количество`, y = `цена`, color = "предлагане")) + theme_bw() + theme(axis.title = element_text(size = 36), axis.text = element_text(size = 36)) + theme(legend.title = element_blank(), legend.text=element_text(size=24), legend.position="top")
```
:::

## Можем да създадем функции

::: panel-tabset
## Търсене

```{r echo=FALSE}
library(ggpmisc)
ggplot(demand, mapping = aes(x = `количество`, y = `цена`)) + geom_point() +   
    stat_poly_line(formula = y ~ poly(x, 1, raw = TRUE)) +
  stat_poly_eq(formula = y ~ poly(x, 1, raw = TRUE),
               aes(label = after_stat(eq.label))) + theme_bw() + theme(axis.title = element_text(size = 36), axis.text = element_text(size = 36))
```

## Предлагане

```{r echo=FALSE}
library(ggpmisc)
ggplot(supply, mapping = aes(x = `количество`, y = `цена`)) + geom_point() +   
    stat_poly_line(formula = y ~ poly(x, 1, raw = TRUE)) +
  stat_poly_eq(formula = y ~ poly(x, 1, raw = TRUE),
               aes(label = after_stat(eq.label))) + theme_bw() + theme(axis.title = element_text(size = 36), axis.text = element_text(size = 36))
```
:::

## Или, всичко дотук

```{r echo=FALSE}
demand_fun <- function(x) 284 - 0.0393 * x
supply_fun <- function(x) y=-73.5 +0.0331 * x
ggplot(data = tibble(x = c(0, 8000)), aes(x)) + geom_function(fun = demand_fun, aes(colour = "търсене")) + geom_function(fun = supply_fun, aes(colour = "предлагане")) + theme_bw() + theme(axis.title = element_text(size = 36), axis.text = element_text(size = 36)) + theme(legend.title = element_blank(), legend.text=element_text(size=24), legend.position="top") + labs(x = "количество", y = "цена")
```
## Видове разходи

Сега можем да работим с данните, които имаме, за да видим кои са:

::: {.incremental}
- Фиксираните разходи
- Вариращите разходи
- Пълните разходи
- Средните разходи
- Пределните разходи
:::
